臺北高等行政法院判決　　　　　　　　　　　　　　　九十年度訴字第二二三六號
　　　　　　　　　　　　　　　.
　　原　　　告　漢生商行有限公司
　　代　表　人　甲○○
　　被　　　告　臺北市稅捐稽徵處
　　代　表　人　乙○○處長）.
　　訴訟代理人　丙○○
　　　　　　　　丁○○
右當事人間因營業稅事件，原告不服財政部中華民國九十年一月十二日台財訴字第０
九０一三五０七五四號訴願決定，提起行政訴訟。本院判決如左：
    主  文
訴願決定及原處分關於「認定原告於八十四年間未依規定取得海飛企業有限公司憑證
，而課處原告罰鍰新台幣貳萬貳仟伍佰柒拾元」部分應予以變更，確定「原告此部分
應給付之罰鍰金額為新台幣捌仟柒佰參拾元」。
訴願決定及原處分關於「認定原告逃漏營業稅新台幣貳萬柒仟伍佰貳拾伍元，及課處
原告罰鍰新台幣拾參萬柒仟陸佰元」部分撤銷。
原告其餘之訴駁回。
訴訟費用由原告負擔拾捌分之壹，餘由被告負擔。
    事  實
壹、事實概要：
  一、原告於八十四年度內之進銷貨中，經被告機關認定有以下之違章行為：
    Ａ、其中數筆進貨金額計新台幣（以下同）四五一、四０七元（不含稅），未依
        規定取得他人之進項憑證。
    Ｂ、其中數筆銷售貨物金額計五五０、四九六元（不含稅），短漏開統一發票並
        漏報銷售額。
  二、上開事實經財政部賦稅署查得後，函移被告機關所屬中南分處依法審理核定，
      而由被告機關對原告作出以下之規制性行政處分：
    Ａ、按原告未依規定取得他人憑證之總額處百分之五罰鍰計二二、五七０元。
    Ｂ、以原告逃漏營業稅二七、五二五元，而發單補徵所漏稅款。
    Ｃ、又按原告所漏稅額處以五倍之罰鍰計一三七、六００元（計至百元為止）。
  三、原告不服上開補稅及課罰之行政處分，而申請復查，但未獲變更，原告因此提
      起訴願，亦經訴願機關財政部於九十年一月十二日以台財訴第0000000
      000號訴願決定駁回原告之訴願。原告乃提起本件行政訴訟。
貳、兩造聲明：
  一、原告聲明：
      求為判決撤銷原處分及訴願決定。
  二、被告聲明：
      求為判決駁回原告之訴。
參、兩造之爭點：
  一、原告主張之理由：
    Ａ、原告於八十三年十月至八十四年二月間向海飛企業有限公司（下稱海飛公司
        ）及中鼎電器玻璃股份有限公司（下稱中鼎公司）購進家電貨品數批，總價
        款為九七一、九六一元，為此原告乃支付海飛企業有限公司九七一、九六一
        元，其中九六七、四二五元以原告之支票付款，其中四、五三六元以原告公
        司取得之客票付款。
    Ｂ、以上付款支票及進貨憑證俱有資料可查。
    Ｃ、但八十八年二月二十五日被告機關來函，指原告違反營業稅之規定。原告乃
        依被告機關之要求提供完整資料供查核，不料被告機關又謂：「進貨發票月
        份與日期和付款時間不相符」云云，原告乃再次說明當時之付款方式，而又
        被告機關駁回。
    Ｄ、原告認為政府發行之發票不會假造，而稅捐單位亦可反向查問中鼎、海飛等
        公司開立之發票是否屬實，一般民間商業往來付款依兩方所約定日期乃屬常
        情，不能因此而謂原告有逃漏營業稅之行為。
  二、被告主張之理由：
    Ａ、本案所適用之相關法令：
      １、行為時營業稅法第三十二條第一項前段：
            營業人銷售貨物或勞務，應依本法營業人開立銷售憑證時限表規定之時
            限，開立統一發票交付買受人。
      ２、行為時營業稅法第三十五條第一項：
            營業人除本法另有規定外，不論有無銷售額，應以每二月為一期，於次
            期開始十五日內，填具規定格式之申報書，檢附退抵稅款及其他有關文
            件，向主管稽徵機關申報銷售額、應納或溢付營業稅額。其有應納營業
            稅額者，應先向公庫繳納後，檢同繳納收據一併申報。
      ３、行為時營業稅法第四十三條第一項第四款、第五款：
            營業人有左列情形之一者，主管稽徵機關得依照查得之資料，核定其銷
            售額及應納稅額並補徵之：
            ．．．．．．．．
            四、短報、漏報銷售額者。
            五、漏開統一發票‧‧‧者。
      ４、行為時營業稅法第五十一條第三款：
            納稅義務人，有左列情形之一者，除追繳稅款外，按所漏稅額處一倍至
            十倍罰鍰，並得停止其營業：
            ．．．．
            三、短報或漏報銷售額者。
      ５、稅捐稽徵法第四十四條：
            營利事業依法規定．．．，應自他人取得憑證而未取得．．．應就其．
            ．．未取得憑證．．．經查明認定之總額，處百分之五罰鍰。
      ６、稅捐稽徵機關管理營利事業會計帳簿憑證辦法第二十一條第一項前段：
            對外營業事項之發生，營利事業應於發生時自他人取得原始憑證，如進
            貨發票，或給與他人原始憑證，如銷貨發票。
    Ｂ、認定本件違章事實所憑之證據資料及其認定理由：
      １、認定違章事實所憑之證據資料如下：
        ａ、財政部八十七年四月三日台財稅第八七二０三五０三六號函檢附之稽核
            報告節略。
        ｂ、原告公司負責人甲○○八十七年二月二十三日於財政部所作之說明。
        ｃ、被告機關所屬中南分處八十七年十月二十三日北市稽中南甲字第八七０
            三二三七三００號函。
        ｄ、原告於八十七年七月十六日及同年八月十一日書立說明書二份。
        ｅ、原告之付款支票資料。
      ２、認定之理由：
        ａ、依原告提出付款支票資料及原告公司負責人甲○○八十七年二月二十三
            日在財政部所作之說明顯示，原告曾簽發以下三張支票，支付海飛公司
            九六七、四二五元，此筆款項，依原告所供，均屬八十四年度向海飛公
            司購入透明鍋一批所支付之款項。
          I、發票日為八十四年三月十三日、面額二０三、五００元，付款人為華
              僑銀行圓山分行、票號為0000000號之支票。
          II、發票日為八十四年三月三十一日、面額六００、０００元，付款人為
              華僑銀行圓山分行、票號為0000000號之支票。
          III、發票日為八十四年七月二十一日、面額一六三、九二五元，付款人為
              華僑銀行圓山分行、票號為0000000號之支票。
        ｂ、但原告所提出、由海飛公司開立之統一發票，其中八十四年度開立之統
            一發票僅有以下三張，總金額（含稅）為四九三、四四八元（被告機關
            誤計為四九三、九七七元）：
          I、編號為XB00000000、含稅面額為四二、九九八元之統一發票。
          II、編號為XJ00000000、含稅面額為三四九、六五０元之統一發票。
          III、編號為XJ00000000、含稅面額為一００、八００元之統一發票。
        ｃ、以上二項金額之差額四七三、九七七元，即為原告有進貨但未向出賣人
            海飛公司索取統一發票之實際金額。其中包含海飛公司應繳營業稅款百
            分之五，因此原告未稅前之實際進貨金額為四五一、四０七元。海飛公
            司之應納稅額則為二二、五七０元。
        ｄ、又原告前開八十四年度進貨業已售罄，依八十四年度同業利潤標準「家
            用電器業」毛利率為一八％，則原告八十四年度銷貨計短漏開統一發票
            金額五七八、０一二元（含稅）。
    Ｃ、對原告指摘之反駁：
      １、原告於前開說明書雖稱其未依規定取得憑證部分為八十三年度之交易，並
          已取得八十三年度ＷＧ00000000、ＷＧ00000000號統一
          發票二紙。
      ２、惟查ＷＧ00000000號統一發票其品名為「冰箱」，非如其於財政
          部說明係向海飛公司購入「透明鍋寶」乙批，而ＷＧ00000000號
          統一發票之開立人為中鼎電器玻璃股份有限公司，並非海飛公司。
      ３、原告並未提供其他足資證明其主張之有利事證，是原告所主張，核不足採
          。從而，原核定補徵稅額及罰鍰處分，揆諸首揭法條規定並無違誤，財政
          部訴願決定遞予維持，亦無不合。
    理  由
壹、兩造爭執之要點：
  一、兩造均承認之客觀事實：
    Ａ、本件原告曾於八十四年間以下列三張支票（詳附表一所載）向海飛公司支付
        貨款九六七、四二五元。
      １、發票日為八十四年三月十三日、面額二０三、五００元，付款人為華僑銀
          行圓山分行、票號為0000000號之支票。
      ２、發票日為八十四年三月三十一日、面額六００、０００元，付款人為華僑
          銀行圓山分行、票號為0000000號之支票。
      ３、發票日為八十四年七月二十一日、面額一六三、九二五元，付款人為華僑
          銀行圓山分行、票號為0000000號之支票。
    Ｂ、但原告於八十四年度所申報之進項稅額中、由海飛公司開立之統一發票，僅
        有以下三張，總金額（含稅）為四九三、四四八元（被告機關誤計為四九三
        、九七七元）：
      １、編號為XB00000000、含稅面額為四二、九九八元之統一發票。
      ２、編號為XJ00000000、含稅面額為三四九、六五０元之統一發票。
      ３、編號為XJ00000000、含稅面額為一００、八００元之統一發票。
    Ｃ、以上二項金額之差額為四七三、九七七元。
  二、在上開事實基礎下，兩造爭執之重點：
    Ａ、被告基於上開客觀事實，因此認定：
      １、上開四七三、九七七元之差額即是「原告於八十四年度間有向海飛公司進
          貨但未向出賣人海飛公司索取統一發票之實際金額」。其中包含海飛公司
          應繳營業稅款百分之五，因此原告未稅前之實際進貨金額為四五一、四０
          七元。海飛公司之應納稅額則為二二、五七０元。就此原告顯有「未依規
          定取得他人進項憑證」之違章事實，而依稅捐稽徵法第四十四條之規定，
          按認定之憑證金額四五一、四０七元課處百分之五之罰鍰二二、五七０元
          。
      ２、又因為原告前開八十四年度進貨業已售罄，依八十四年度同業利潤標準「
          家用電器業」毛利率為一八％，則原告八十四年度銷貨計短漏開統一發票
          金額五七八、０一二元（含稅），應負擔之營業稅為二七、五二五元，就
          此原告有漏開統一發票並漏報銷售額之違章事實，而依營業稅法第四十三
          條第一項第四款及第五十一條第三款之規定，補稅二七、五二五元及課處
          稅額五倍之罰鍰一六０、一七０元。
    Ｂ、但原告則主張：
      １、其於八十四年間支付給海飛公司之貨款總共是九七一、九六一元，除了上
          述三張支票外，另外的四、五三六元則是以收回之客票來支付。
      ２、但是貨款支付時間與取得進項憑證（統一發票）之時間並不一致，事實上
          前開九七一、九六一元，是從八十三年年底至八十四年年初，前後共計五
          次進貨之總金額，而其中有二次進貨時間在八十三年十月，而取得附表二
          編號1、2所示之二張統一發票，並已依規定申報，並無未取得進項憑證之
          事實。
      ３、至於附表二編號1之統一發票以所以會由中鼎公司出具，乃是因為海飛公
          司與中鼎公司為關係企業，而中鼎公司賣的產品是鍋寶等鍋品，而海飛公
          司則是賣冰箱等貨品，在原告眼中，二者實無不同。
      ４、若原告進貨確有申報，當然在出賣時也就沒有虛報之情事。
貳、本院之判斷：
  一、有關被告認定「原告有進貨事實，卻未取得進貨憑證，而構成稅捐稽徵法第四
      十四條之違章」部分：
    Ａ、按稅捐稽徵法第四十四條規定：「營利事業依法規定．．．，應自他人取得
        憑證而未取得．．．應就其．．．未取得憑證．．．經查明認定之總額，處
        百分之五罰鍰。」
    Ｂ、本件原告既然在八十四年度支付海飛公司九六七、四二五元（三張票款之總
        額），即應就其支付原因負起證明責任。
    Ｃ、就此原告辯稱：「其在八十四年度支付予海飛公司之票款九六七、四二五元
        ，並非全部均屬八十四年度進貨所支付之金額，還有八十三年度因向海飛公
        司及中鼎公司進貨所應支付之貨款在內」等語。並提出如附表二編號1.2.
        所示之二張統一發票以為證明。
        註：(1)事實上原告之抗辯內容，非常複雜，必須加以適當解釋才能理解，原
              告是主張：「如附表一所示之三張支票，是用以支付其在八十三年年
              底至八十四年年初向海飛公司及中鼎公司五次進貨所積欠之貨款，該
              五次進貨由售貨人所開立之統一發票如附表二所示，且其貨款總金額
              還比支票金額為高，不足之四、五三六元是以公司之客票支付」等情
              。
            (2)雖然原告並沒有合理說明如附表一所示之支票與如附表二所示之統一
              發票間之對應關係以及客票之來源，不過被告機關在此也是採取相同
              之處理模式，一樣不查證如附表二編號3.4.5.三張統一發票與如附表
              一所示之三張支票中有何對應關係。
            (3)在本案中由於貨款支付方法與進貨事實間之關連性，兩造都不予重視
              ，就直接採取「總額比較」之方式，來認定進貨總額，而不問其中各
              別進貨次數與進貨規模等細節事項，本院只能在此背景下，依雙方所
              提之各項證據資料，按證明責任之客觀分配原則來判定待證事實。
    Ｄ、經查：
      １、原告所述各節固有其提出之如附表二編號2.3.所示之統一發票影本為證，
          但就其中如附表編號1.所示之統一發票為中鼎公司所簽發，原告不能合理
          說明取得中鼎公司統一發票，卻支付貨款予海飛公司之原因，因此基於以
          下之理由，應認海飛公司方為上開統一發票所表徵交易（交易金額含稅為
          一八三、三二０元）之真實出賣人。
        ａ、就此原告雖一再陳稱，海飛公司與中鼎公司同屬關係企業，且出面與原
            告接洽之業務人員為同一人，而海飛公司出售的產品為冰箱，中鼎公司
            出售之產品則為鍋具等烹煮用品，二者判然可分，且統一發票上之品名
            亦各不相同，單價更相差甚大。復謂：「因為海飛公司與中鼎公司同屬
            關係企業，以致事後於八十七年二月二十三日在財政部調查時，因調查
            人員僅提示如附表一所示之三張支票，原告當時帳冊資料又末備妥，以
            致未能明確區分海飛公司與中鼎公司及二家公司之銷售品名，因此原告
            負責人回應稱『上列款項係本公司八十四年度向海飛公司購入透明鍋寶
            一批所付貨款無誤。至於有無取得發票整理後，提供貴單位參考』，應
            屬人之常情反應」云云。
        ｂ、但查即使中鼎公司與海飛公司同屬關係企業，但交易主體仍有不同，而
            從原告支付價金之對象言之，仍應認為原告就該筆交易是以海飛公司為
            出賣人。
      ２、至於原告其餘各節辯解，由於依「營業人開立銷售憑證時限表」之規定，
          買賣業銷售貨物時，其開立憑證之時限為「一、以發貨時為限．．」所以
          原告因進貨而取得統一發票之時間會與其實際支出貨款之時間會出現差距
          ，乃是極為正常的情況，何況依國內目前商業交易慣例，以「期票」（即
          「遠期支票）支付貨款亦屬常見之現象，則原告於八十三年十月間即向銷
          貨人取得統一發票，而延至八十四年三月間再行付款，符合日常經驗法則
          。現原告既已提出上開如附表二編號2.之統一發票為證，則此部分金額與
          其餘客票金額四、五三六元之真實性即可確認。
      ３、因此原告此部分之主張，除了其中一八三、三二０元交易事實部分不可採
          信外，其餘事實主張應堪信為真實。
    Ｅ、故此部分原告未取得進貨憑證之（不含稅）金額為一七四、五九０元，依法
        應課處八、七三０元，被被告機關逾此範圍之課罰自非有據。
  二、有關被告認定「原告有銷貨事實，卻未開立統一發票，而逃漏營業稅之違章」
      部分：
    Ａ、按被告機關此部分之事實認定，乃是以原告上開「未取得進貨憑證」之事實
        已經證明屬實為前提，再因為原告表明：「其八十四年度之進貨已全部銷售
        完畢」，乃本諸日常經驗法則推論：「因為原告進貨未取得進貨憑證，無法
        將進貨成本用來扣抵銷項稅額（營業稅額之加項），所以原告在出賣該批進
        貨時，也一定不會開立統一發票作為銷項稅額，因此原告當然有漏開統一發
        票而逃漏營業稅之違章行為存在」。至於銷售之金額，因為缺乏資料可查，
        乃以毛利率之推計方式，按原來之取得成本，反算其銷售金額及營業稅額。
    Ｂ、然而此等事實認定方式，己涉及「稅捐債權事實之推測」與「推計課稅」之
        層次，營業稅法是否容許為此等「事實推定」，尚非毫無爭議（至少現行條
        文並無明確容許之具體規定）。何況上開前提事實亦經推翻（原告並非未取
        得進項憑證，而是有部分未依規定向實際交易人取得進項憑證），此等推定
        之基礎即不復存在，是以被告機關此部分漏稅違章事實之認定，即非妥適，
        其據此事實所為之補稅及課罰處分，均難謂為合法。
    Ｃ、至於原告於八十三年間取得非實際交易人之進項憑證，是否可算為進項稅額
        而扣抵其八十三年度申報月份（二個月申報一次）之營業稅款，以及此等行
        為是否另外構成其他違章事由，由於事實不同，均不在本件之審理範圍內，
        亦附此敘明之。
參、綜上所述：
  一、原處分關於「認定原告於八十四年間未依規定取得海飛企業有限公司憑證，而
      課處原告罰鍰二二、五七０元」部分，自有不當，訴願決定未予糾正，亦有未
      洽，原告在此範圍內之請求為有理由，應將該等範圍內之原處分與訴願決定併
      予撤銷，並依行政訴訟法第一百九十七條之規定，確定原告此部分之罰鍰金額
      為八、七三０元。至於原告逾此範圍之請求，原處分之認定尚無不當，原決定
      與訴願決定遞予維持，亦無違誤，原告訴請撤銷該部分之處分制規內容，於法
      無據，應予駁回。
  二、原處分關於「認定原告逃漏營業稅二七、五二五元，及課處原告罰鍰一三七、
      六００元」部分，亦有不當，訴願決定未予糾正，同有未洽，原告訴請撤銷自
      屬有據，應予准許，爰併予撤銷之。
據上論結，原告之訴一部有理由，一部無理由，爰依行政訴訟法第一百九十七條、第
一百零四條、民事訴訟法第七十九條但書，判決如主文。
中　　華　　民　　國　　　九十一　　年　　　六　　　　月　　　十九　　　日
                                  臺北高等行政法院  第五庭
                                            審判長  法  官　張瓊文
      　　　　　　　　　　　　　　　　　　　　      法　官　黃清光
      　　　　　　　　　　　　　　　　　　　　      法　官　帥嘉寶
右為正本係照原本作成。
如不服本判決，應於送達後二十日內，向本院提出上訴狀並表明上訴理由，如於本判
決宣示後送達前提起上訴者，應於判決送達後二十日內補提上訴理由書（須按他造人
數附繕本）。
中　　華　　民　　國　　　九十一　　年　　　六　　　　月　　　十九　　　日
                                                    書記官  林麗美
附表一：
原告付款方式
  公司支票三張  967,425
  ───────────
      84.07.21  163,925
      84.03.13  203,500
      84.03.31  600,000
  ───────────
　客　　票   　 4,536
　───────────
　總 價 款 　　 971,961
附表二：
　　　發票總金額：971,961
      ┌──┬─────┬────────┬────┬────┬───┐
      │編號│發票編號  │銷售額（新台幣）│簽發時間│品    名│發票人│
      ├──┼─────┼────────┼────┼────┼───┤
      │1   │WG00000000│174,590         │83.10.13│GW600   │中鼎  │
      │    │          │(8,730)         │        │ZK747   │公司  │
      │    │          │────        │        │OD50    │      │
      │    │          │183,320         │        │OD14    │      │
      ├──┼─────┼────────┼────┼────┼───┤
      │2   │WG00000000│281,136         │83.10.10│FF55    │海飛  │
      │    │          │(140,57)        │        │FF85    │公司  │
      │    │          │────        │        │FF123   │      │
      │    │          │295,193         │        │        │      │
      ├──┼─────┼────────┼────┼────┼───┤
      │3   │XB00000000│40,950          │84.01.21│FT130   │海飛  │
      │    │          │(2,048)         │        │        │公司  │
      │    │          │────        │        │        │      │
      │    │          │42,998          │        │        │      │
      ├──┼─────┼────────┼────┼────┼───┤
      │4   │XJ00000000│333,000         │84.02.06│FT80    │海飛  │
      │    │          │(16,650)        │        │FT130   │公司  │
      │    │          │────        │        │        │      │
      │    │          │349,650         │        │        │      │
      ├──┼─────┼────────┼────┼────┼───┤
      │5   │XJ00000000│96,000          │84.02.15│FT50    │海飛  │
      │    │          │(48,000)        │        │        │公司  │
      │    │          │────        │        │        │      │
      │    │          │100,800         │        │        │      │
      └──┴─────┴────────┴────┴────┴───┘
